臺灣士林地方法院民事判決
109年度訴字第1981號
原      告  東鵰股份有限公司
法定代理人  李正琛
訴訟代理人  呂偉誠律師
            蘇意淨律師
被      告  世誠營造股份有限公司
法定代理人  張松鑌
訴訟代理人  林寬政
            陳仁賢
            朱瑋華律師
上列當事人間請求給付工程款事件，本院於民國111年10月12日
言詞辯論終結，判決如下：
    主  文
被告應給付原告新臺幣陸拾捌萬柒仟伍佰伍拾貳元，及自民國一
百零九年八月二十一日起至清償日止，按年息百分之五計算之利
息。
原告其餘之訴駁回。
訴訟費用由被告負擔百分之九十四，餘由原告負擔。
本判決第一項於原告以新臺幣貳拾參萬元為被告預供擔保，得假
執行。但被告以新臺幣陸拾捌萬柒仟伍佰伍拾貳元為原告預供擔
保後，得免為假執行。
原告其餘假執行之聲請駁回。
    事實及理由
壹、程序方面
　　訴狀送達後，原告不得將原訴變更或追加他訴，但擴張或減
    縮應受判決事項之聲明者，不在此限。民事訴訟法第255條
    第1項第3款定有明文。查原告起訴時聲明第1項原請求被告
    給付新臺幣（下同）100萬9,291元之本息（見109年度司促
    字第12492號卷第4頁），嗣變更上開請求之本金為73萬6,23
    5元（見本院卷四第18頁），乃減縮應受判決事項之聲明，
    尚無不合，應予准許。
貳、實體方面
一、原告主張：被告承攬「國立臺灣藝術大學多功能活動中心新
    建工程」（下稱下稱活動中心工程），將其中「天花板工程
    」（下稱系爭天花板工程）於民國108年6月24日與原告簽定
    「天花板工程合約」（下稱系爭契約），約定由原告承攬其
    中「C5明架岩棉吸音天花板（數量：2380㎡）」、「C6暗架P
    VC天花板（浴廁）（數量：472㎡）」、「C7防颱型企口天花
    板（數量：231㎡）」、「C8格柵天花板（20*20cm「±」）（
    數量：143㎡）」、「C9暗架矽酸鈣天花板（數量：376㎡）」
    等項目，約定總價250萬元（含稅）。嗣於履約過程中，原
    告依被告之需求及指示，陸續追加施作系爭契約項目以外之
    多項工程，其中關於施作㈠天花板立面（完成數量247.42M）
    、廁所燈盒立面補強（含追加）（完成數量35.95M），合計
    金額47萬8,483元；㈡4樓L型垂板（乙式），合計金額1萬6,9
    83元；㈢C9暗架重作（世誠承諾負擔1/2），合計金額16萬3,
    069元；㈣破壞修補工程，金額25,600元、6,100元、1萬5,50
    0元、1萬5,500元、1萬5,000元（上開金額均為未稅），被
    告並未給付工程款項予原告，爰依系爭契約、民法第491條
    第1項、第2項及同法第492條規定請求被告給付73萬6,235元
    之本息等語。並聲明：㈠被告應給付原告73萬6,235元，及其
    中70萬8,164元部分，自支付命令送達翌日起，其餘部分自1
    11年3月10日起，均至清償日止，按年息5％計算之利息；㈡願
    供擔保，請准宣告假執行。
二、被告則以：原告並未依系爭契約第3、4條約定向被告辦理變
    更追加；且就天花板立面部分，依照系爭契約工程規範第95
    48、9581、9582章，計量及計價規範均採取「依契約圖說所
    示之面積以平方公尺計量」、「附屬工作項目為不另立價項
    目，已包含原工作項目之計價」之規定，原告主張天花板立
    面項目，均在天花板投影範圍內，即上開規範所指附屬工作
    項目，不應另為計價；就廁所燈盒立面補強部分，依據系爭
    契約第21條第8項及開標/議價紀錄結論⒎均規定「其他之天
    花板燈具、空調、管路等機電設備開孔，乙方須配合辦理，
    費用由各界面廠商自行支付」，廁所燈盒立面處因原告進行
    天花板開孔，致有補強之需求，此項目本為系爭契約範圍內
    ；就4樓L型垂板部分，因天花板工程採連工帶料總價承攬，
    原告於報價及議價時均已參照業主頒定之設計圖說、工程規
    範等以總價承攬方式承攬天花板工程，議價時亦未提出任何
    漏項或數量不足情形，是4樓L型垂版項目應為原告總價承攬
    之原合約工作範圍；就C9暗架重作部分，原告於第一次施作
    時違反設計圖說施作，於驗收前經監造單位發現施作錯誤要
    求拆除重做，因屬可歸責於原告之事由，被告自無負擔該費
    用之理；就破壞修補工程部分，系爭契約第11條已明定：系
    爭天花板工程之部分或全部完成而未經驗收合格並移交被告
    接管前，均由原告負責保管，如有損壞或滅失，由原告負責
    修復或購置，不另給價。系爭活動中心工程於110年1月21日
    始經業主驗收合格，原告所主張破壞修補工程均為業主及被
    告驗收接管前之損害事項，依據系爭契約前開約定，原告於
    驗收接管前應自負保管責任，應以保護工程以免遭損害，縱
    有損害應由原告負責修復，而不得主張被告給付破壞工程追
    加款77,700元等語，資為抗辯。並聲明：㈠原告之訴及假執
    行之聲請均駁回；㈡如受不利判決，願供擔保，請准宣告免
    為假執行。
三、兩造不爭執事項（本院卷四第14頁）
  ㈠被告承攬系爭活動中心工程，將其中系爭天花板工程於108年
    6月24日與原告簽定「天花板工程合約」（下稱系爭契約）
    ，約定由原告承攬其中「C5明架岩棉吸音天花板（數量：23
    80㎡）」、「C6暗架PVC 天花板（浴廁）（數量：472㎡）」
    、「C7防颱型企口天花板（數量：231 ㎡）」、「C8格柵天
    花板（20*20cm 「± 」）（數量：143 ㎡）」、「C9暗架矽
    酸鈣天花板（數量：376 ㎡）」等項目，約定總價250萬元（
    含稅）。
  ㈡兩造曾於109年7月7日簽立「工程驗收證明書」（本院卷一第
    212頁）。
  ㈢系爭活動中心工程業經內政部營建署於110年1月21日驗收完
    畢（本院卷三第167頁）。
四、法院的判斷
　㈠原告依系爭契約及民法第491條規定請求被告給付下列項目之
    工程款，有無理由？
　　⒈稱承攬者，謂當事人約定，一方為他方完成一定之工作，
      他方俟工作完成，給付報酬之契約。如依情形，非受報酬
      即不為完成其工作者，視為允與報酬。未定報酬額者，按
      照價目表所定給付之；無價目表者，按照習慣給付。民法
      第490條第1項、第491條定有明文。
　　⒉天花板立面：431,748元、廁所燈盒立面補強：46,735元
　　　⑴原告主張其施作天花板立面、廁所燈盒立面補強項目一
        節，已提出請款單、報價單、現場照片為證（見本院卷
        一第160-164頁），被告雖抗辯天花板立面及廁所燈盒
        立面補強原為系爭契約之施作範圍，原告不得請求追加
        云云，然查，原告曾於108年6月12日將天花板立面之報
        價單以電子郵件傳送予被告業務部主任黃佳盟，又於同
        年月14日將廁所燈盒立面補強之報價單以電子郵件傳送
        予黃佳盟，原告員工朱新鑑復於同年7月7日以電子郵件
        向被告說明「增加立面要多15-20個工作天」、「追加
        工程費用以及建築師釋疑部分確定備料及安排工班約需
        15-20天」，朱新鑑並於同年月10日以電子郵件傳送修
        正之報價單、圖面說明予被告之台藝大專案組長呂孟晉
        等情，有原告提供電子郵件及附加檔案、黃佳盟、呂孟
        晉名片為憑（見本院卷一第224-248頁）。再者，被告
        於109年9月30日之會議固有說明天花板立面、廁所燈盒
        立面補強請提供發包階段予被告採購人員之協議及相關
        郵件文件，以判定本項追加是否超出合約範圍，系爭天
        花板工程係總價承攬合約，本項追加認定須經法務檢討
        後確認等語，有會議記錄在卷可稽（見本院卷一第98頁
        ），而被告復於同年10月8日再次召開會議討論天花板
        立面時，被告說明施作數量須待工地再次覆核，另安排
        議價，亦有會議記錄附卷可參（見本院卷一第102頁）
        ，原告主張其依被告指示將折扣7％後之修正報價單提交
        予被告之承辦人員李美蓁等語，並有其提出報價單、LI
        NE對話紀錄及傳送協議書之檔案為證（見本院卷一第25
        0-256頁），足見被告雖曾質疑前開追加項目是否屬於
        總價承攬範圍，然被告於109年10月8日召開會議時，即
        要求原告辦理議價，並確認工地數量覆核，顯然被告並
        未再爭執原告施作天花板立面、廁所燈盒立面補強項目
        不屬於原訂系爭契約範圍，否則，被告理應無須辦理天
        花板立面、廁所燈盒立面補強之議價。是原告於108年6
        月間即有提供報價資料，至109年10月又依被告要求提
        出折扣後之報價，且經被告同意議價，堪認已辦理追加
        程序，符合系爭契約第9條：「……其增減數量按本合約
        單價依實計算，辦理追加」，被告抗辯天花板立面、廁
        所燈盒立面補強項目屬於原定系爭契約總價承攬範圍云
        云，難認可採。
　　　⑵原告主張其於109年11月4日發函被告，函文說明提及「
        有關貴公司來文第三項要求本公司提供天花板立面施作
        之資料，經本公司查明實於同年1月17日第一次請款曾
        交予貴公司劉信佑先生所有本項工程請款所需資料，也
        曾依貴公司蘇明治經理要求補送(1)立面請款單『天花板
        立面（完成數量247.42M）…』，皆於同年3月17日親交蘇
        經理及郭佑成先生…」，又於同年12月11日發函被告，
        重申前開同年11月4日函文內容，有上開函文在卷可稽
        （見本院卷三第33-41頁），足見原告確實有向被告確
        認辦理議價。至被告是否與其業主就原告追加施作部分
        辦理契約變更或追加，與原告依系爭契約向被告辦理系
        爭天花板工程之追加，要屬不同之契約關係，亦即系爭
        契約並未約定原告施作追加部分須得被告之業主同意，
        則被告是否與業主完成契約約定之工程項目之追加或變
        更，並不影響本件原告施作系爭天花板工程之項目有無
        追加之認定，被告不得以業主不同意追加為由，而拒絕
        給付款項予原告。
　　　⑶按當事人預期不確定事實之發生，以該事實發生時為債
        務之清償期者，倘債務人以不正當行為阻止該事實之發
        生，類推適用民法第101條第1項規定，應視為清償期已
        屆至(最高法院87年度台上字第1205號判決意旨參照）
        。查被告對於原告所提天花板立面、廁所燈盒立面補強
        之報價資料，並未具體指摘數量、單價金額，且原告已
        於108年至109年間提出天花板立面、廁所燈盒立面補強
        之報價資料予被告一節，業經說明如前，被告卻遲未辦
        理系爭契約追加程序，顯然有以不正當之行為阻止契約
        追加事實之發生，自應視為契約追加天花板立面、廁所
        燈盒立面補強項目之事實已發生，原告請求被告給付天
        花板立面、廁所燈盒立面補強431,748元、46,735元，
        為有理由。
　㈡4樓L型垂板：16,983元
　　原告雖主張系爭天花板工程有追加施作L型垂板項目云云，
    並提出請款單、施作照片為憑（見本院卷一第170-176、卷
    三第97-101頁），惟查，參以兩造間109年9月30日、同年10
    月8日、同年月13日之會議記錄（見本院卷一第98-102頁）
    ，兩造討論系爭天花板工程追加項目時，原告並未依系爭契
    約第9條第1項約定辦理追加，會議過程亦未討論4樓L型垂板
    之施作項目，則4樓L型垂板項目是否屬於追加工程，已有所
    疑。原告固主張被告有指示其追加施作4樓L型垂板云云，業
    經被告否認，原告對於被告如何指示追加施作一節，亦未提
    出任何指示之證明，是被告抗辯原告施作4樓L型垂板項目，
    屬於系爭契約原定施作範圍等語，核屬有據；原告請求被告
    給付追加之4樓L型垂板項目16,983元，並無理由。
　㈢C9暗架重作：163,069元
　　⒈原告主張其有追加施作C9暗架重作項目等語，業據其提出
      請款單、現場照片為憑（見本院卷一第178-184頁），又
      原告主張其於簽立系爭契約後，於108年7月提出「天花板
      工程分項施工計畫」，其中第42頁為原暗架天花板設計圖
      等語，業據其提出天花板工程分項施工計畫為憑（見本院
      卷三第229-235頁），因原設計單位之設計規範有疑，經
      被告提向業主設計、監造單位申請釋疑（依圖說所述暗架
      矽酸鈣板天花工程之輕鋼架應採符合建築物耐震設計規範
      及解說之附錄B之產品，附錄B卻是明架天花板系統之規範
      ，明顯不適用，請釋疑），經回覆略以：「⒈依內政部100
      年1月19日台內營字第0990810250號函修正………所指係規範
      明架輕鋼架天花板系統，本處屬誤植，請刪除。⒉暗架系
      統除依圖說規定外，其餘請依CNS11984規定辦理」，此有
      原告提出土木及建築工程第41次設計/施工事宜明細表為
      佐（見本院卷三第177頁），足認原告係因設計監造單位
      釋疑，採CNS11984規定繪製圖說施作暗架天花板工程。
　　⒉被告雖抗辯原告係違反圖說而施作，且最終驗收時之竣工
      圖與原設計圖相同，而非採原告第一次施作之施工圖云云
      ，查兩造曾於109年2月24日會議討論此項重新施作事宜，
      會議內容提及：「暗架天花骨架與圖說不符，請東鵰儘速
      拆除重新施作，要求1星期內修改完成，施作費用另議」
      ，有會議記錄在卷可參（見本院卷一第258頁），倘被告
      抗辯C9暗架重作項目為原告未按圖施作，有可歸責於原告
      之事由，則會議結論為何要採行「施作費用另議」，即同
      意原告於施作完成時辦理議價，顯有所疑；再且，C9暗架
      重作部分被告欲支付1/2費用16萬3069元，施作數量須待
      工地再次覆核，另安排議價作業乙情，為兩造109年10月8
      日會議之結論，有會議記錄存卷可佐（見本院卷一第102
      頁），顯見被告就C9暗架重作費用並非以歸責於原告為由
      ，要求原告自行負擔，反係願意支出一半之費用16萬8069
      元，則被告抗辯C9暗架重作費用係因歸責於原告之事由，
      應自行負擔施作費用云云，難認可採。
　　⒊又原告就C9暗架重作之數量、單價費用業已提出予被告，
      而被告嗣遲未再辦理系爭契約之追加事宜，顯然有以不正
      當之行為阻止契約追加事實之發生，自應視為契約追加C9
      暗架重作項目之事實已發生，原告請求被告給付C9暗架重
      作之163,069元，為有理由。
  ㈣破壞修補工程：
　　⒈原告主張系爭天花板工程業於109年3月間完成施作，並經
      被告109年4月1日辦理最後一期估驗計價及付款等語，業
      據其提出被告工程計價單為憑（見本院卷三第117頁），
      足認系爭天花板工程於109年4月1日前已全部施作完成。
　　⒉系爭契約第11條第1項約定：「本工程之部分或全部完成而
      未經驗收合格並移交甲方接管前，均由乙方負責保管，如
      有損壞或滅失，由乙方負責修復或購置，不另給價。但人
      為破壞或其他非可歸責乙方因素者，不在此限。……乙方應
      提供適當之措施，以保護工程、機具設備與材料等免遭損
      害或盜竊。如甲方及甲方之業主認為乙方之保護措施不適
      當時，得指示乙方限期改善，乙方應即照辦。」（見本院
      卷一第139頁）；又兩造之總經理於109年7月7日簽署「工
      程驗收證明書」，載明被告同意原告所施作系爭天花板工
      程已全部驗收無誤，被告不得再要求原告無償拆除重作等
      語，有該證明書在卷可稽（見本院卷一第212頁），足見
      兩造業已同意以109年7月7日為區分，發生於109年7月7日
      以前之拆除重作者，原告同意以無償不另計價，發生於10
      9年7月7日之後，所生之拆除重作者，則原告得向被告申
      請辦理計價。
　　⒊原告主張109年9月15日破壞修補之工程項目，包含⑴流明格
      柵燈和修補（連工帶料）1片：3500元」(未稅)，⑵鋁隔柵
      證明書修改費用16份：8000元」、⑶矽酸鈣板證明書修改
      費用8份：4000元」(未稅)：15,500元，其中流明格柵燈
      和修補項目，業據原告提出請款單、施工照片為證（見本
      院卷一第260-262頁），而鋁隔柵證明書修改費用、矽酸
      鈣板證明書修改費用，亦據原告說明係因歷次破壞修補有
      更換鋁隔柵、矽酸鈣板部分，被告要求重新修改開立鋁隔
      柵證明書及矽酸鈣板證明書，並已於109年9月15日提交予
      被告專案經理蘇明治簽收，有簽收單1紙在卷為憑（見本
      院卷一第264頁），是原告請求15,500元，核屬有據。
　　⒋原告主張109年10月6日破壞修補項目，係依被告同年9月28
      日備忘錄及同年月29日會議之缺失意見表要求，經原告於
      同年10月5日修補完成，並由被告工地主任劉信佑當場查
      驗、簽名確認等語，業據其提出請款單、現場照片、備忘
      錄為憑（見本院卷一第260-262、卷三第135-137頁），是
      原告請求「10/5礦纖天花板修補」，費用合計15,500元（
      計算式：4,000+2,000+3,500+3,000+3,000），核屬有據
      。
　　⒌原告主張109年11月30日破壞修補項目係依被告工地主任劉
      信佑要求而施作修補項目等語，業據原告提出被告工地主
      任劉信佑簽收之請款單及施作前後相片為證（見本院卷三
      第139-149頁），是原告請求「11/30礦纖板及PVC天花板
      修補」，費用合計15,000元（計算式：4,000+2,000+3,50
      0+3,000+3,000），核屬有據。
　　⒍至原告請求109年5月15日、同年6月26日拆除重作費用2560
      0元、6100元，因係屬發生於109年7月7日簽署「工程驗收
      證明書」之前者，依前開說明，原告已不得請求此部分費
      用。
　　⒎綜上，原告得請求破壞修補費用，合計為46,000元（計算
      式：15,500＋15,500＋15,000＝46,000）
　㈤綜上，本件原告得請求之金額，合計為687,552元（計算式：
    431,748＋＋46,735＋163,069＋46,000＝687,552）。
　㈥給付無確定期限者，債務人於債權人得請求給付時，經其催
    告而未為給付，自受催告時起，負遲延責任。其經債權人起
    訴而送達訴狀，或依督促程序送達支付命令，或為其他相類
    之行為者，與催告有同一之效力；遲延之債務，以支付金錢
    為標的者，債權人得請求依法定利率計算之遲延利息；應付
    利息之債務，其利率未經約定，亦無法律可據者，週年利率
    為百分之5，民法第229條第2項、第233條第1項前段及第203
    條分別定有明文。是本件原告請求工程款之債權，並無確定
    給付期限，是原告主張自支付命令繕本送達被告翌日即109
    年8月21日起（送達證書見109年度司促字第12492號卷第54
    頁），按年息5％計算之利息，應認合法有據。
五、綜上所述，原告依系爭契約及民法第491條規定，請求被告
    給付687,552元，及自109年8月21日起至清償日止，按年息5
    ％計算之利息，為有理由，應予准許；逾此範圍之請求，則
    無理由，應予駁回。
六、兩造均陳明願供擔保，聲請宣告假執行及免為假執行，經核
    均與規定相符，爰分別酌定相當擔保金額宣告之。至原告敗
    訴部分，其假執行之聲請即失所附麗，應予駁回。
七、本件事證已臻明確，兩造其餘攻擊防禦方法及所提證據，於
    判決結果不生影響，爰不一一論列，併此敘明。
八、訴訟費用負擔依據：民事訴訟法第79條。
中　　華　　民　　國　　111 　年　　10　　月　　28　　日
                  民事第二庭  法  官  蔡子琪
以上正本係照原本作成。
如對本判決上訴，應於判決送達後20日內向本院提出上訴狀，若
委任律師提起上訴者，應一併繳納上訴審裁判費，否則本院得不
命補正逕行駁回上訴。
中　　華　　民　　國　　111 　年　　11　　月　　9　　日
                              書記官  周苡彤